【裁判字號】    92,上易,682
【裁判日期】    920703
【裁判案由】    竊盜
【裁判全文】
臺灣高等法院高雄分院刑事判決                  九十二年度上易字第六八二號
    上  訴  人  臺灣屏東地方法院檢察署檢察官
    上  訴  人  甲○○
    即  被  告
                乙○○
                丁○○
    被      告  戊○○
右上訴人等因被告等竊盜案件，不服臺灣屏東地方法院九十一年度易字第五三五號中
華民國九十一年十二月三十一日第一審判決（起訴案號：臺灣屏東地方法院檢察署九
十年度偵字第一０八號、第六一九一號、九十一年度偵字第四一四號），提起上訴，
本院判決如左：
      主  文
上訴駁回。
甲○○、丁○○均緩刑參年。
    事  實
一、甲○○明知屏東縣高樹鄉○○○段與高樹鄉○○段間，即荖濃溪河川圖籍第四四
    八號至第四四九號土地上，依（Ｘ、Ｙ）座標標示分別為：(一)（一００五四．四
    五三、一四三八七六．七四四）、（一０一０一．二七七、一四三九０三．七五
    六）、（一０一三０．六三六、一四三八六六．三一四）、（一００九五．九三
    七、一四三八三四．０四三）；(二)（一００七九．八一九、一四三七四０．一六
    一）、（一００一六．四五四、一四三八一九．六三五）、（一００五七．四八
    四、一四三八四三．三九二）、（一０一三八．五八八，一四三七六三．二六六
    ）等二區塊土地，面積分別為二六八八．四五平方公尺及五七○九．五一平方公
    尺，為河川公地，竟基於為自己不法利益之犯意，自八十七年間起即予竊佔供種
    植蕃薯、樹豆及香蕉等作物使用，嗣於九十年三月二日經檢察官勘驗現場時查獲
    ，共計竊佔該二筆土地期間約三年。
二、乙○○曾於八十九年間因犯竊盜罪，經原審法院判處有期徒刑一年二月，緩刑三
    年，於八十九年九月七日確定，猶不知警惕，竟與其父甲○○、挖土機司機丁○○，共同基於意圖為自己不法所有之概括犯意聯絡，利用其與地主丙○○約定以
    新臺幣（下同）五千元代價，將原栽種在屏東縣高樹鄉○○○段第六三八地號土
    地上檸檬樹挖除之機會，自九十年十二月間某日起，連續以乙○○、丁○○駕駛
    挖土機，甲○○駕駛拼裝車，並僱用不知情之陳明智（同案另結）駕駛大貨車之
    分工，共同在該土地上盜挖砂石並載至北安砂石場出售牟利，丙○○雖於九十一
    年一月三日發覺，並即向屏東縣警察局里港分局新南派出所報案，惟因乙○○等
    人已在警方抵達前先行離去而未能查獲，嗣同年月八日又經埋伏在現場附近之丙○○發現而再度報警查獲，扣得陳明智所有而甫裝載砂石完畢之大貨車一輛及挖
    土機、拼裝車各一輛，計遭盜採砂石約七百立方公尺。
三、案經丙○○訴由屏東縣警察局里港分局移送及臺灣屏東地方法院檢察署檢察官自
    動檢舉偵查起訴。
    理  由
壹、上訴人即被告甲○○、乙○○、丁○○有罪部分
一、訊據上訴人即被告甲○○對事實欄一之竊佔公有土地種植農作物犯行，供承不諱
    ，並經臺灣屏東地方法院檢察署檢察官會同經濟部水利處第七河川局勘驗、測量
    屬實，有勘驗筆錄一份、測量成果圖及高程表各一紙、現場照片三張附卷可證，
    事證明確，被告甲○○竊佔之犯行堪以認定。
二、又訊據上訴人即被告乙○○、甲○○、丁○○固不諱言於事實欄二之時、地，有
    挖取告訴人丙○○所有上開土地砂石之行為，然均矢口否認有何竊盜犯行，被告
    乙○○辯稱：是丙○○叫我們幫她整地，要我們將石頭載走拿去賣，每分地要三
    萬元給地主，被查獲前約二十天有新南派出所警員去說那裏的石頭不能帶走，並
    且要找地主，當時丙○○也在場，他們曾經接洽過，我們就停止工作，過幾天丙○○還是要我們依約繼續挖石頭並填土，我們遂載泥土進來並填平，最後一天是
    要趕工，所以找陳明智來幫忙，最後一天只有做整平的工作而已，把先前已經倒
    在現場的泥土整平云云；被告甲○○辯稱：我係受乙○○委託整地，將該土地的
    石頭載到砂石廠，也有載泥土回去填平云云，被告丁○○則辯稱：該地主丙○○
    有同意我把地上的檸檬樹鏟除，我老闆乙○○有與丙○○談好，但沒有寫契約書
    ，丙○○說地的石頭太多，讓我們挖三尺下去，然後再補土給她，因為她要做土
    地改良，不然農作物有的種不起來，並非竊取該地之砂石云云；惟查前述犯罪事
    實，業據告訴人丙○○指訴綦詳，並經證人即承辦員警黃進文於原審證稱：那天
    我是備勤，當天五點多時值班台通知有人在現場盜採砂石，我和主管及另一位同
    仁前往處理；查獲前幾天（莊）林環曾到派出所報案，表示她的土地遭人盜採，
    我們到現場沒有看到人，表示要加強巡邏，直到當天才根據丙○○的電話，到現
    場查獲；當時看到有一部怪手及一輛四輪拼裝車，及一輛裝滿砂石的砂石車，而
    挖土機還在挖取等語（見原審卷四十九頁），足徵被告乙○○所辯當日僅將現場
    整平云云，已與事實不符。而告訴人丙○○最初處理該土地之目的，僅為將原本
    栽種之檸檬樹挖除而已，並無換土之約定，復據證人許來興於原審到庭證稱：她
    說要在租給我的隔壁土地挖檸檬樹頭，就叫我找人去整地，我就找被告乙○○的
    哥哥李志宏，他們如何說的我就不知道了；嗣後我看到他們在挖，可是先前李志
    宏曾告訴我雙方談不成，為何又在挖，所以我過去看看等語（見原審卷第九十三
    至九十六頁）。被告乙○○雖辯稱係以每分地補填三萬元之代價與告訴人丙○○
    談妥換土條件，然此不僅為告訴人丙○○所否認，況證人即被告乙○○之兄李志
    宏，及被告甲○○於原審分別表示自己曾以相同條件出面洽談，均因與告訴人丙○○要求之每分地五萬元差距太大而未達成協議等情（見原審卷第一五二至一五
    三頁），亦與被告乙○○前述所辯不符，告訴人丙○○果曾與被告等有換土之協
    議而因警方干涉而受阻，則其或終止契約，或暗地與被告等繼續完成，要無在警
    方並未進一步追究之情形下，反而屢次報警查緝之理，足見被告乙○○等人前述
    所辯，顯與事理不符，不足採信。此外，並有土地所有權狀一紙、現場及機具照
    片十六幀，及挖土機、拼裝車、大貨車各一輛扣案在卷可稽，被告乙○○、甲○○、丁○○此部分犯行亦堪認定。
三、核被告甲○○竊佔公有河川地之行為，係犯刑法第三百二十條第二項之竊佔罪；
    被告乙○○、甲○○、丁○○盜挖丙○○所有上開土地砂石之行為，均係犯刑法
    第三百二十一條第一項第四款結夥三人以上之加重竊盜罪，被告乙○○、甲○○
    、丁○○三人就此部分犯行，有犯意之聯絡及行為之分擔，均為共同正犯。被告
    乙○○、甲○○、丁○○三人上開多次竊取砂石犯行，時間緊接，手法相同，所
    犯構成要件相同之罪，顯係基於概括犯意反覆為之，為連續犯，應依刑法第五十
    六條規定，加重其刑。被告甲○○所犯上開二罪名間，犯意各別，行為互殊，所
    犯構成要件不同，應併合處罰。
四、原審因而適用刑法第二十八條、第三百二十條第二項、第三百二十一條第一項第
    四款、第五十六條、第五十一條第五款，罰金罰鍰提高標準條例第一條前段之規
    定，並審酌被告乙○○、甲○○、丁○○之年齡、品性、智識程度、各人參與犯
    罪之程度、被告乙○○前曾犯竊盜罪，經判處有期徒刑一年二月，緩刑三年，甫
    於八十九年九月七日確定，素行不佳，及渠三人犯罪後態度等一切情狀，量處被
    告甲○○竊佔部分有期徒刑四月、竊盜部分有期徒刑八月，並定其應執行刑為有
    期徒刑十月，被告乙○○有期徒刑一年、被告丁○○有期徒刑八月；扣案挖土機
    、拼裝車各一輛，分別為被告乙○○、甲○○所有，業據被告等供承在卷，並為
    渠等供犯罪所用之物，衡諸被告以該等大型機具犯罪，對於法益侵害之程度遠較
    單純人力為之更鉅，自有諭知沒收之必要，依刑法第三十八條第一項第二款宣告
    沒收。另扣案大貨車一輛固為被告等供本件犯罪所用之物，然其所有權既歸屬於
    不知情而受被告乙○○僱用之人陳明智所有，業據陳明智陳稱在卷，爰不另為沒
    收之諭知；又以公訴意旨另謂：被告乙○○夥同甲○○、戊○○、丁○○等人，
    共同意圖為自己不法之所有，明知荖濃溪高美大橋上游七百公尺處，係屬河川地
    ，竟意在牟利，自八十九年十月中旬起，分別駕駛ＭＳ一一○型挖土機、小型鏟
    土機，由該拼裝三輪車載運至不明地點，盜採砂石獲利，迄八十九年十一月九日
    零時十五分許，為警查獲，扣得前開挖土機、鏟土機及拼裝三輪車，遭盜採長約
    九十五公尺、寬約三十四公尺、深約三公尺，數量約九千六百九十立方公尺，因
    認被告乙○○、甲○○、丁○○另犯竊盜罪嫌云云；惟按犯罪事實應依證據認定
    之，無證據不得推定其犯罪事實；不能證明被告犯罪或其行為不罰者，應諭知無
    罪之判決，刑事訴訟法第一百五十四條、第三百零一條第一項分別定有明文，本
    件公訴意旨以被告乙○○、甲○○、丁○○等涉犯此部分犯行，係因屏東縣警察
    局刑警隊及第七河川局於八十九年十一月九日查獲位於高美大橋上游約四百公尺
    及上開約七百公尺處行水區等二處遭盜採砂石遺留之坑洞（見警訊卷第十二頁第
    七河川局現場取締紀錄），並查獲案外人張閱銘在上開現場附近盜採砂石，經張
    閱銘供稱曾看見被告乙○○駕駛停放在現場附近之怪手挖取砂石，並讓其父即被
    告甲○○以三輪車載走等情（見警訊卷第七頁反面訊問筆錄），嗣檢察官勘驗現
    場並搜索被告乙○○住處，復扣得被告乙○○所有之工商日誌，其中除被告乙○○填載「溪底Ａ士六台」等語外，並有被告甲○○親筆十月十一日下午二台、十
    月十二日早上三台、十月十三日早上二台、十月十五日早上一台、下午二台、十
    月十六日早上二台、下午一台、十月十七日早上二台、下午二台、十月十八日早
    上一台、十月十九日早上三台、下午二台、十月二十日早上二台、下午三台，背
    面分別有被告乙○○、戊○○、丁○○等人之台數及金額等情為其論據；經訊據
    被告甲○○、乙○○、丁○○等人固不否認曾在荖濃溪一帶溪底撿石頭，然堅決
    否認有此部分犯行，被告甲○○辯稱：我為了做祖墳的風水，僅在溪底比較好撿
    的地方就撿，並未以挖土機等工具，地點也不是在公訴意旨所指高美大橋上游七
    百公尺處等語。被告乙○○、丁○○亦均以渠等僅協助甲○○在河床上搬石頭，
    並沒有用那些機械等語置辯。經查，本件承辦員警雖因案外人張閱銘於另案中之
    自白得悉被告甲○○、乙○○、丁○○等涉犯此部分犯嫌，惟依其自白之背景係
    甫遭員警當場查獲之際，其有無推諉卸責之情，原已有疑，而依其自白又僅稱曾
    看見被告等在該附近一帶挖掘，所指地點是否即公訴意旨所稱高美大橋上游七百
    公尺處，亦非無疑，嗣原審審理時傳訊張閱銘到庭證稱：我只見過被告乙○○在
    現場上方芒果樹園內挖泥土，所用的怪手與警察查扣的那一輛不一樣，因我涉嫌
    盜採砂石而被抓走時，旁邊有一台怪手，我以為那是乙○○的怪手等語（見原審
    卷第一五二頁），則姑不論被告乙○○等究係以徒手撿拾或以機具挖取之方式在
    高屏溪河床一帶採取砂石，苟被告乙○○等果曾以挖土機在該溪底河床一帶採取
    砂石，依證人張銘閱所言，要亦不足證明該高美橋上游七百公尺處附近之坑洞即
    為被告等人所為，則公訴意旨認被告等在該地點盜採砂石，即屬不能證明，應認
    為不能證明被告等犯罪，然因公訴人認此部分與前述科刑部分有連續犯之裁判上
    一罪關係，爰不另為無罪之諭知，於理由欄併予敘明；其認事用法，均無不合，
    量刑亦屬適當，被告乙○○、甲○○、丁○○上訴意旨，否認竊盜犯罪，被告甲○○並以原審竊佔部分量刑過重，公訴人上訴意旨，以被告等應有竊取荖濃溪高
    美大橋上游七百公尺處之砂石，原判決未諭知有罪不當，一致指摘原判決此部分
    不當，為無理由，應予駁回。
五、又被告甲○○、丁○○前均未曾受有期徒刑以上刑之宣告，有臺灣高等法院被告
    全國前案紀錄表在卷可證，此次因一時失慮，偶罹刑典，事後已有悔意，經此刑
    之宣告後，應知警惕而無再犯之虞，本院因認以暫不執行其刑為當，爰各予以宣
    告緩刑三年，用啟自新。
貳、被告乙○○無罪部分
一、公訴意旨另以：被告乙○○與其父甲○○，共同意圖為自己不法之利益，明知屏
    東縣高樹鄉○○○段與高樹鄉○○段間即荖濃溪河川圖籍第四四八號至第四四九
    號土地，取點之Ｙ座標分別為-143876.744、-14 3903.756、-143866.314、
    -143834.043、-143740.161、-143819.635、-143843.392、-143763.266，Ｘ座
    標分別為-10054.453、-10101.277、-10130.636、-10095.937、-10079.819、
    -10016.454、-10057.484、-10138.588，由自闢道路中分二地，面積分別為二
    六八八、四五平方公尺及五七○九、五一平方公尺，係河川公地，未經許可，自
    八十七年間起即予竊佔供種種植樹豆及香蕉等作物使用，因認被告乙○○涉犯刑
    法第三百二十條第二項之竊佔罪嫌云云。
二、本件公訴人認被告乙○○與其父甲○○共犯前述竊佔公有土地罪嫌，無非以同案
    被告甲○○於偵查中自白被告乙○○於八十九年秋天曾幫忙載運過蕉苗等語，為
    其要主論據；惟查刑法第三百二十條第二項之竊佔罪，為即成犯，於其竊佔行為
    完成時犯罪即成立，以後之繼續竊佔乃狀態之繼續，而非行為之繼續；又刑法第
    三百二十條第二項之竊佔罪，既係以意圖為自己或第三人不法之利益，而竊佔他
    人之不動產為其構成要件，則已完成竊佔之行為時，犯罪即屬成立。蓋竊佔行為
    應以己力支配他人不動產時而完成，與一般動產竊盜罪係將他人支配下之動產，
    移置於自己支配下而完成者，固無二致也，最高法院六十六年臺上字第三一一八
    號、二十五年上字第七三七四號著有判例；又現行刑法既無事後共犯之例，則在
    他人犯罪行為完成後參與加功者，自與犯罪之成立無關，除法律另有處罰之規定
    者外，尚不能謂有共犯關係之成立，此觀最高法院二十三年上字第五五一一號、
    二十二年上字第五五二號、二十一年上字第二０三號、二十年上字第一八二九號
    、十八年上字第二八七號判例意旨自明。本件同案被告甲○○自八十七年間起，
    至九十年三月間檢察官勘驗現場時止，在上開河川公地上栽種香蕉等農作物之竊
    佔犯行已如前述，揆諸前引判例意旨，其犯行於竊佔行為之初即已完成，縱同案
    被告甲○○供稱：被告乙○○於八十九年間曾幫忙載運蕉苗至該河川地等情屬實
    ，則被告乙○○行為時，其父甲○○之竊佔犯行已完成，即已將該土地完全置於
    自己實力支配後，尚難認被告乙○○之行為該當刑法之竊佔罪。
三、原審就被告乙○○前述被訴部分，因而為無罪之諭知，經核無不合，公訴人上訴
    意旨，以被告乙○○應負竊佔罪責，指摘原判決不當，並無理由，應予駁回。
參、被告戊○○無罪部分
一、公訴意旨另以：被告戊○○與同案被告乙○○、甲○○、丁○○等人，共同意圖
    為自己不法之所有，明知荖濃溪高美大橋上游七百公尺處，係屬河川地，竟意在
    牟利，自八十九年十月中旬起，分別駕駛ＭＳ一一○型挖土機、小型鏟土機，由
    該拼裝三輪車載運至不明地點，盜採砂石獲利，迄八十九年十一月九日零時十五
    分許，計盜採長約九十五公尺、寬約三十四公尺、深約三公尺，數量約九千六百
    九十立方公尺之砂石，為警查獲；被告戊○○又自九十一年一月初起，與同案被
    告乙○○、甲○○、陳明智、丁○○，共同意圖為自己不法之所有，利用受僱在
    丙○○所有屏東縣高樹鄉○○○段第六三八地號土地從事整地工作之機會，明知
    未受允許將砂石運出，竟在前開土地盜採砂石，推由同案被告丁○○駕駛同案被
    告乙○○所有之小松牌二百型挖土機，被告戊○○與丁○○輪流操作該台挖土機
    ，同案被告甲○○駕駛拼裝車，同案被告陳明智則駕駛牌號ＸＭ一三五號營業大
    貨車，將盜挖砂石載至北安砂石場售出牟利，經丙○○於九十一年一月八日報案
    會同員警前往，緝獲砂石裝載完畢之被告陳明智、挖土機司機被告丁○○、戊○○、拼裝車司機被告甲○○，計遭盜採砂石約七百立方公尺，因認被告戊○○涉
    犯刑法第三百二十一條第一項第四款結夥三人以上之加重竊盜罪嫌。
二、按犯罪事實應依證據認定之，無證據不得推定其犯罪事實，又不能證明被告犯罪
    或其行為不罰者，應諭知無罪之判決，刑事訴訟法第一百五十四條、第三百零一
    條第一項分別定有明文。次按，認定犯罪事實所憑之證據，雖不以直接證據為限
    ，間接證據亦包括在內；然而無論直接或間接證據，其為訴訟上之證明，須於通
    常一般之人均不致有所懷疑，而得確信其為真實之程度者，始得據為有罪之認定
    ，倘其證明尚未達到此一程度，而有合理之懷疑存在時，即無從為有罪之認定；
    刑事訴訟法上所謂認定犯罪事實之證據，係指足以認定被告確有犯罪行為之積極
    證據而言，如未能發現相當證據或證據不足以證明，自不能以推測或擬制之方法
    ，以為裁判基礎，此觀最高法院七十六年台上字第四九八六號、二十九年上字第
    三一○五號、四十年台上字第八六號判例意旨自明。
三、本件公訴意旨認被告戊○○涉犯前述竊盜罪嫌，以被告戊○○、同案被告甲○○
    均供承戊○○曾受僱於高美大橋溪底搬運石頭，扣案乙○○所有工商日誌並載有
    被告戊○○之台數及金額；及右揭時地員警查獲被告甲○○等人在丙○○所有土
    地上盜採砂石時，被告戊○○亦在現場，雖其辯稱僅代購早餐而已，並未參與工
    作，然其所稱購買早餐之份數與被告甲○○所言不符，互為矛盾等情為其論據，
    經訊據被告戊○○對其受僱參與同案被告乙○○、甲○○、丁○○等人在高美大
    橋下搬運石頭之工作固坦承不諱。惟依同案被告甲○○供稱：我為了做祖墳的風
    水，僅在溪底比較好撿的地方就撿，並未以挖土機等工具，地點也不是在公訴意
    旨所指高美大橋上游七百公尺處等語。被告乙○○、丁○○亦均以渠等僅協助甲○○在河床上搬石頭，並沒有用那些機械等語。經查，本件承辦員警雖因案外人
    張閱銘於另案中之自白得悉同案被告甲○○、乙○○、丁○○等涉犯此部分犯嫌
    ，惟張閱銘於該案中，僅稱曾看見被告等在該附近一帶挖掘，所指地點是否即公
    訴意旨所稱高美大橋上游七百公尺處，原非無疑，嗣經原審傳訊張閱銘到庭，復
    據證稱：我只見過被告乙○○在現場上方芒果樹園內挖泥土，所用的怪手與警察
    查扣的那一輛不一樣，嗣因我涉嫌盜採砂石而被抓走時，旁邊有一台怪手，我以
    為那是乙○○的怪手等語，則姑不論同案被告乙○○等究係以徒手撿拾或以機具
    挖取之方式在高屏溪河床一帶採取砂石，苟同案被告乙○○等曾以挖土機在該溪
    底河床一帶採取砂石，依證人張銘閱所言，要亦不足證明該高美橋上游七百公尺
    處附近之坑洞即為被告等人所為，則公訴意旨以被告等在該地點盜採砂石，即非
    無疑。另被告戊○○於同案被告甲○○、丁○○、陳明智因涉嫌盜採告訴人丙○○所有上開土地上砂石而遭員警查獲時，固因同時在場而一併遭查獲，惟被告戊○○於查獲時確係因同案被告丁○○請託以機車載送丁○○至現場，並代為購買
早餐等情，業據被告戊○○及同案被告丁○○及甲○○等人供述在卷，而依現場
    查扣機具僅有挖土機、拼裝車、大貨車各一輛，且分別為同時在場之同案被告甲○○、丁○○及陳明智等人所操作駕駛，亦經同案被告甲○○、丁○○、陳明智
    陳明在卷，並未見有供戊○○操作者，足徵被告戊○○辯稱並未參與該工作等情
    ，尚堪採信，自不得僅因被告戊○○所供其購買早餐之份數與同案被告甲○○有
    出入，遽其有公訴意旨指訴之犯行，此外復查無其他積極事證足資認定被告戊○○有此部分犯行，要屬不能證明其犯罪。
三、原審因而為被告戊○○無罪之諭知，經核無不合，公訴人上訴意旨，仍執陳詞指
    摘原判決此部分不當，並無理由，應予駁回。
四、被告戊○○經合法傳喚，無正當理由不到庭，爰不待其陳述逕行判決。
據上論結，應依刑事訴訟法第三百六十八條、第三百七十一條、刑法第七十四條第一
款，判決如主文。
本案經檢察官陳國全到庭執行職務。
中    華    民    國      九十二      年      七      月     三   日
                              臺灣高等法院高雄分院刑事第七庭
                                  審判長法官  李春昌
                                        法官  莊飛宗
                                        法官  黃憲文
右正本證明與原本無異。
不得上訴。
                                  法院書記官  黃英彥
中    華    民    國      九十二      年      七      月    三    日
附錄：本判決論罪科刑法條：
中華民國刑法第三百二十條
意圖為自己或第三人不法之所有，而竊取他人之動產者，為竊盜罪，處五年以下有期
徒刑、拘役或五百元以下罰金。
意圖為自己或第三人不法之利益，而竊佔他人之不動產者，依前項之規定處斷。
前二項之未遂犯罰之。
中華民國刑法第三百二十一條
犯竊盜罪而有左列情形之一者，處六月以上、五年以下有期徒刑：
一  於夜間侵入住宅或有人居住之建築物、船艦或隱匿其內而犯之者。
二  毀越門扇、牆垣或其他安全設備而犯之者。
三  攜帶兇器而犯之者。
四  結夥三人以上而犯之者。
五  乘火災、水災或其他災害之際而犯之者。
六  在車站或埠頭而犯之者。
前項之未遂犯罰之。


司法院資訊處製作；財團法人民間司法改革基金會備份。
